【裁判字號】    95,訴,37
【裁判日期】    950928
【裁判案由】    塗銷所有權移轉登記等
【裁判全文】
臺灣基隆地方法院民事判決                95年度訴字第37號
原      告  台灣省自來水股份有限公司
法定代理人  乙○○
訴訟代理人  陳貴德律師
被      告  甲○○
訴訟代理人  林宇文律師
複代理人    林則奘律師
被      告  丙○○
            戊○○
            丁○○
            辛○○
            己○○
            壬○○
兼上一人
法定代理人  庚○○
當事人間塗銷所有權移轉登記等事件，本院於民國95年9月19日
言詞辯論終結，判決如下：
    主  文
原告之訴駁回。
訴訟費用由原告負擔。
    事實及理由
甲、程序方面：
    被告丙○○、戊○○、丁○○、辛○○、己○○、壬○○、
    庚○○（下稱丙○○等七人）經合法通知，未於言詞辯論期
    日到場，核無民事訴訟法第386條所列各款情形，爰依原告
    之聲請，由其一造辯論而為判決。
乙、實體方面：
壹、原告部分：
一、原告主張下情，並聲明：(1)被告甲○○就坐落基隆市○○區
    ○○段708、532、533、711地號；應有部分壹萬分之柒伍肆
    之所有權移轉登記應予塗銷，並回復為被告丙○○、戊○○
    、丁○○、辛○○、己○○、壬○○、庚○○各有應有部分
    柒萬分之柒伍肆。(2)被告丙○○、戊○○、丁○○、辛○○
    、己○○、壬○○、庚○○應分別將前項土地應有部分柒萬
    分之柒伍肆之所有權移轉登記予原告
    （一）坐落基隆市安樂區○○○段石皮瀨小段23-13及23-14
          地號之二筆土地（下稱系爭土地），於民國67年9月
          間由原告以新台幣（下同）30,212元向原地主楊有成
          購買二筆土地中之面積393.55坪即1,301㎡。嗣後，
          上開23-13地號之土地分割為同小段之23-13、23-29
          、23-30地號等三筆土地。之後再經重測，上開23-13
          、23-29、23-30、23-14地號之土地標示變更為安樂
          區○○段708、532、533、711地號，重測後708、532
          、533、711地號土地之面積各為9539.93㎡、527.70
          ㎡、90.62㎡、7090.31㎡，合計17248.56㎡，而原告
          購買之面積1301㎡，占全部面積之壹萬分之柒伍肆。
    （二）惟被告甲○○明知系爭土地中面積1301㎡之土地已由
          楊有成出售予原告，卻仍於80年6月16日與楊有成簽
          訂「不動產預定買賣契約書」，嗣後楊有成於84年10
          月間死亡，其財產由其配偶楊林緣及被告丙○○等七
          人共同繼承，楊林緣又於90年3月間死亡，楊林緣之
          應繼分再轉由被告丙○○等七人共同繼承，被告楊秉
          真等七人就上開土地於辦畢繼承及分別共有登記後，
          竟與被告甲○○無視原告與楊有成就部分土地買賣之
          事實，以通謀虛偽意思表示之方式陸續以買賣為原因
          將該部分土地之所有權移轉登記予被告甲○○，致被
          告甲○○取得全部之所有權。被告以通謀辦理所有權
          移轉登記之行為，依民法第87條第1項規定，就該部
          分土地所為之所有權移轉登記，應屬無效。被告通謀
          之行為同時係以故意之方式侵害原告之權利，原告亦
          得依民法第184條第1項後段暨民法第185條之規定，
          請求損害賠償。再者，負損害賠償責任者，除法律另
          有規定或契約另有訂定外，應回復他方損害發生前之
          原狀。故原告主張通謀虛偽意思表示而代位被告楊秉
          真等七人，或依侵權行為，均得訴請被告甲○○塗銷
          系爭土地應有部分壹萬分之柒伍肆之所有權移轉登記
          後，並回復為被告丙○○等七人各有應有部分柒萬分
          之柒伍肆，再依買賣關係請求被告丙○○等七人分別
          移轉應有部分柒萬分之柒伍肆之所有權予原告。
    （三）被告丁○○雖抗辯原告與楊有成間因買賣契約而生之
          請求權，已因時效消滅，不得請求云云。然查系爭買
          賣契約已因被告丁○○於91年5月10日之協調會議上
          承認，參諸最高法院50年台上字第2868號判例意旨，
          債務人明知時效完成之事實，而仍為承認行為，自屬
          拋棄時效利益之默示意思表示，即恢復時效完成前之
          狀態，債務人不得再以時效業經完成拒絕給付，故被
          告丁○○以時效完成為由拒絕依買賣契約辦理產權移
          轉登記，顯非有理由。又被告丁○○並不否認就本件
          請求標的，原告與楊有成間訂有買賣契約之事實，參
          諸民法第128條規定，消滅時效，自請求權可行使起
          算，以不行為為目的之請求權，自為行為時起算。經
          查楊有成於78年10月13日立切結書承諾「俟界椿測釘
          完畢，立切結書人願無條件備妥所有權狀交付  貴公
          司，並協同辦理分割及產權移轉登記」，由此可知，
          本件請求權時效應自「界椿測釘」完畢，始可起算。
          然，因農業發展條例於89年1月26日經修正公布，依
          當時修正公布之第31條規定，農業用地雖非自耕農亦
          可辦理產權登記。故，本件請求標的因法令之變更，
          非待「異樁測釘」，即可辦理產權移轉。準此，若依
          89年1月26日修正公布之農業發展條例之規定，原告
          得據以請求，迄至本件起訴，顯未逾15年。故被告楊
          美連以時效抗辯，殊非有理由。另被告甲○○辯稱原
          告至遲應於91年5月10日即知悉楊有成與被告之買賣
          事實，但原告卻遲於95年1月23日方提起本件訴訟，
          顯已逾民法第197條第1項規定之2年時效等語。惟查
          依原證六號土地登記謄本所示，列印時間雖載93年1
          月16日，但依該登記謄本所示，尚有應有部分七分之
          一未移轉登記，原告合理信賴楊有成之繼承人應將應
          有部分萬分之七五四移轉登記予原告，故當時尚不知
          被告有侵權行為之事實。而係95年1月19日調閱原證
          七之土地登記謄本登記，才發現93年1月30日被告吳
          清吉已取得全部所有權，始知悉被告甲○○有侵權行
          為之事實，故應從95年1月20日起算迄至95年1月26日
          提起本訴，並未超過侵權行為之2年時效。
貳、被告部分：
一、被告甲○○則以下詞置辯，並聲明：原告之訴駁回。
    （一）依台灣省自來水股份有限公司第一區管理處91年11月
          11日91台水一總字第09100099150號函結論第4點「請
          水公司務必於2個月內函覆本次協調會議決；如未成
          立或超過時間，則本次會議連同前各次協調會中所有
          權人及承買第三人等所承諾各事項，全部無效」之約
          定，自來水公司總管理處從未同意該協調記錄，況原
          告亦未依協調內容履行任何事項，則該協調會議決議
          既不生效力，且所有協調結論已於91年11月5日協調
          會共同聲明無效，原告遽以主張即有不恰，亦有違誠
          信原則。
    （二）被告甲○○於80年6月間向楊有成購買系爭土地，並
          已付清所有價金，因當時法令限制致無法辦理農地移
          轉過戶，嗣後因法律修正，不具自耕能力者，亦取得
          農地所有權，被告甲○○即與被告丙○○等人協調辦
          理過戶事宜，其中被告丙○○（原名楊月娥）因拒絕
          過戶，尚透過  鈞院以92年度訴字第202號判決方順
          利取得其應有部份，而在被告甲○○與被告丙○○前
          案訴訟時，被告丙○○亦否認被告甲○○與楊有成買
          賣契約之真正，但幸蒙  鈞院查明買賣契約確實合法
          有效，故原告今主張被告甲○○與其他共同被告楊秉
          真等七人以通謀虛偽意思表示之方式陸續以買賣為原
          因將該部份土地之所有權移轉登記予被告甲○○，實
          屬無稽，且非事實。
    （三）民法第184條第1項後段，通說雖認為債權亦為保護之
          客體，但行為人須以「背於善良風俗之方法」作為手
          段故意侵害被害人，方屬當之。惟被告甲○○係以合
          法買賣之方式與楊有成訂立契約，而取得新城段708
          、711地號土地之所有權，並非係以「背於善良風俗
          之方法」侵害原告。故原告依民法第184條第1項後段
          之規定提起本案訴訟，均無理由。且按民法第197條
          第1項規定「因侵權行為所生之損害賠償請求權，自
          請求權人知有損害及賠償義務人時起，2年間不行使
          而消滅」，而原告至遲應於91年5月10日兩造召開協
          調會時即知悉楊有成與被告之買賣事實，則斯時時效
          即已開始進行，但原告卻遲於95年1月23日方提起本
          件訴訟，顯已逾民法第197條第1項規定之2年時效。
二、被告丁○○未於言詞辯論期日到場，惟據其提出答辯狀，主
    張：原告與楊有成間之買賣契約係於67年9月間成立，迄至
    原告起訴之95年1月23日，已逾民法第125條消滅時效之期間
    。雖原告主張，被告丁○○等委任之代理人吳孟晉於兩造91
    年5月10日召開之協調會時當場承認買賣契約，因而中斷時
    效，惟原告並未證明當時被告丙○○等人全體均委任吳孟晉
    ，且協調中所謂「承認」僅不過產生承認有買賣之事實，非
    對於有請求權之承認，又當時時效早已完成，除非被告有之
    時效之事實而為承認，否則該承認並無中斷時效之效力，從
    協調會結論觀之，被告並無拋棄時效利益之表示，故本件時
    效業已消滅，原告之請求實無理由。
三、被告丙○○、戊○○、辛○○、己○○、壬○○、庚○○未
    於言詞辯論期日到庭，亦未提出任何聲明及陳述。
、得心證之理由
一、經查原告於67年9月間向訴外人楊有成購買系爭土地其中之
    應有部分壹萬分之柒伍肆，面積1,301㎡之部分，嗣後系爭
    土地分割為同小段之23-13、23-29、23-30地號等三筆土地
    。之後再經重測，土地標示變更為安樂區○○段708、532、
    533、711地號，而被告甲○○亦於80年6月16日與楊有成簽
    訂「不動產預定買賣契約書」，買受系爭土地，惟楊有成於
    84年10月間死亡，其財產由其配偶楊林緣及被告丙○○、戊○○、丁○○、辛○○、己○○、壬○○、庚○○共同繼承
    ，楊林緣又於90年3月間死亡，楊林緣之應繼分再轉由被告
    丙○○等七人共同繼承，被告戊○○、丁○○、辛○○、己○○、壬○○、庚○○就上開土地於辦畢繼承及分別共有登
    記後，已將該部分土地之所有權移轉登記予被告甲○○，另
    被告丙○○之部分，亦經被告甲○○訴請法院判決移轉在案
    ，為兩造所不爭執，自堪信為真實。
二、按第三人主張表意人與相對人通謀而為虛偽意思表示者，該
    第三人應負舉證之責（最高法院47年台上字第29號判例參照
    )，查被告甲○○與楊有成於80年6月16日簽訂「不動產預定
    買賣契約書」，向楊有成買受系爭土地等事實，有上開「不
    動產預定買賣契約書」附卷可稽，且經證人即辦理被告甲○○與楊有成「不動產預定買賣契約書」之土地代書吳貞吉於
    本院92年度訴字第202號92年6月5日言詞辯論期日到庭結證
    屬實，並經本院92年度訴字第202號判決被告丙○○應將系
    爭土地應有部分各七分之一移轉予被告甲○○確定在案，業
    經本院調閱前開卷宗核閱無訛，原告僅以被告甲○○明知
    系爭土地中面積1301㎡之土地已由楊有成出售予原告，卻仍
    於80年6月16日與楊有成簽訂「不動產預定買賣契約書」，
    即推斷該買賣契約為通謀虛偽虛偽表示，殊有未合。
三、按因故意或過失，不法侵害他人之權利者，負損害賠償責任
    。故意以背於善良風俗之方法，加害於他人者亦同，民法第
    184條第1項定有明文。而上開規定前段係以債權以外之私法
    上權利為侵害之客體，倘債權受侵害，性質上不該當於該段
    之規定，僅能適用上開規定後段之規定，此為一般通說之解
    釋。惟債權其特性，並無外體可資察覺，當事人以外之第三
    人，如有侵害債權之情事，本於債權無外體可資察覺及無公
    示規定無以知悉之特性，難以要求第三人尊重債權及責令其
    不尊重時負擔責任，除非第三人係故意以背於善良風俗之方
    法侵害他人債權，至於債務人一物二賣之情形，在自由經濟
    體制下，債務人為追求獲得更多之利潤，發生一物二賣之情
    形，雖為道德規範所不許，但立足於法律規範，應解釋為需
    求大於供給之結果，仍在自由經濟運作軌道上，並未脫軌，
    因此就侵權行為規範之目的而言，原則上尚不宜逕行介入，
    除非第三人明知債權之存在又故意以加損害於債權人為目的
    者外，否則應不能科予侵害債權之侵權行為責任。況查被告
    甲○○與楊有成簽訂之「不動產預定買賣契約書」第一條附
    註二載明：「本案買賣土地內新山水庫徵收土地面積壹拾參
    公畝零壹平方公尺扣除在外，不包括出售在內」，註明第3
    點：「本案新山水庫徵收土地，雙方同意連同過戶，其原領
    補償費同意由甲方扣除，其過戶與甲方名義土地增值稅，亦
    由甲方繳納，日後由甲方直接與新山水庫辦理手續」，均表
    明雖然約定系爭土地全部過戶予被告甲○○，但實際上被告
    甲○○買受之範圍並未包括新山水庫徵收土地面積1301 ㎡
    的部分，其一併過戶之原因應係該土地部分1301㎡前經台灣
    省自來水公司價購，分割尚有困難所致，被告甲○○與楊有
    成亦約定將來由被告甲○○辦理新山水庫土地過戶事宜，此
    亦可由兩造於91年5月10日召開協調會時，記錄內容亦記載
    「甲○○亦同意無條件配合自來水公司辦理都市計畫變更為
    自來水設施用地，將來依照變更計畫辦理分割，並將該土地
    產權移轉登記予自來水公司」可證，足見被告甲○○購買系
    爭土地，並無故意以損害原告之債權為目的，自無構成侵權
    行為可言。
四、從而原告主張被告辦理系爭土地所有權移轉登記之行為，係
    通謀虛偽意思表示，應屬無效。同時係以故意之方式侵害原
    告之債權，訴請被告甲○○塗銷系爭土地應有部分壹萬分之
    柒伍肆之所有權移轉登記後，並回復為被告丙○○等七人各
    有應有部分柒萬分之柒伍肆，即無理由，應予駁回。另原告
    再依買賣關係請求被告丙○○等七人分別移轉應有部分柒萬
    分之柒伍肆之所有權予原告，因為上開土地均已移轉登記為
    被告甲○○所有，被告丙○○等七人已陷於給付不能，原告
    此項請求，亦屬無據，併予駁回。至於原告能否依買賣契約
    請求被告丙○○等七人負債務不履行之損害賠償責任，則不
    在本院審酌之範圍。
五、本件因事證已臻明確，兩造其餘攻擊、防禦方法及所為之立
    證，經核與判決之結果不生影響，無庸逐一論述，併予敘明
    。
六、據上論結，本件原告之訴為無理由，依民事訴訟法第385條
    第1項前段、第78條，判決如主文。
中    華    民    國    95    年    9     月    28    日
                  民事庭法  官  林李達
以上正本係照原本作成。
對於本件判決如有不服，應於收受送達後20日內向本院提出上訴
書狀，敘述上訴之理由，上訴於臺灣高等法院，並按他造當事人
之人數附具繕本。
中    華    民    國    95    年    9     月    29    日
                        書記官  黃錫煒


司法院資訊處製作；財團法人民間司法改革基金會備份。
